臺灣高等法院高雄分院刑事判決　　　　　九十一年度上易字第八六號
　　上　訴　人　台灣高雄地方法院檢察署檢察官
　　被　　　告　丙○○
　　　　　　　　己○○
　　　　　　　　丁○○○
右上訴人因被告等詐欺案件，不服臺灣高雄地方法院九十年度易字第三五七五號中華
民國九十一年四月十五日第一審判決（起訴案號：臺灣高雄地方法院檢察署八十九年
度偵字第一０一一四、一四四九一號），提起上訴，本院判決如左：
      主      文
原判決關於己○○部分撤銷。
己○○連續意圖為自己不法之所有，以詐術使人將本人之物交付，處有期徒刑陸月，
如易科罰金，以參佰元折算壹日。
其他上訴駁回。
      事      實
一、己○○於八十七年三月十五日，在其高雄縣岡山鎮○○街廿九巷一弄三號住處，
    自任會首，招募民間互助會，每會新台幣（下同）五千元，會期自八十七年三月
    十五日起，至八十九年十二月十五日止，連同會首共卅四會，並於每月十五日在
    上址開標，邀集庚○○、乙○（以其子谷明宗名義參加互助會）等人參加互助會
    。八十八年十二月十五日，己○○因受其他會員倒會，不堪負擔，乃宣佈止會。
    己○○止會後，竟意圖為自己不法之所有，基於概括之犯意，隱瞞止會之事實，
    連續於八十八年十二月十五日、八十九年一月十五日、二月十五日、三月十五日
    ，利用不知情之丁○○○向庚○○、乙○佯稱標金分別為一千五百元、一千四百
    元、一千二百元及一千四百元，使庚○○、乙○誤信為真，因而陷於錯誤，分別
    將會款三千五百元、三千六百元、三千八百元及三千六百元交予丁○○○轉交己○○。八十九年四月十五日，乙○前往上址欲標取會款，經會員辛○○告知互助
    會早於八十八年十二月份已宣佈止會，始悉受騙，計己○○向庚○○、乙○各詐
    得一萬四千五百元，共計二萬九千元。
二、案經庚○○、乙○訴由台灣高雄地方法院檢察署檢察官偵查起訴。
      理      由
甲、撤銷改判部分（被告己○○部分）：
一、右開事實，業據被告己○○於本院供承不諱，核與告訴人庚○○、乙○指訴，證
    人辛○○、林郭玉英證述之情節相符，並有互助會單影本一紙在卷可稽。本件事
    證明確，被告之犯行，堪以認定。
二、核被告意圖為自己不法之所有，以詐術使告訴人等交付財物之行為，係犯刑法第
    三百三十九條第一項之詐欺罪。又被告先後多次分別向庚○○、乙○詐欺犯行，
    時間緊接，手法相同，所犯又係同一罪名之罪，顯係基於概括之犯意，反覆實施
    ，應依連續犯之規定論以一罪。又被告利用不知情之丁○○○實施犯罪，為間接
    正犯。
三、原審未予詳查，而為被告無罪之諭知，尚有未當。甲訴人上訴意旨，執此指摘原
    審此部分判決不當，為有理由，自應由本院將原審此部分判決撤銷改判。審酌被
    告於止會後，仍隱瞞止會之事實，向告訴人等詐取財物，惡性非輕，惟念其所詐
    取之款項非多等一切情狀，量處如主文第二項所示之刑，並諭知如易科罰金，以
    三百元折算一日。又被告行為後，刑法第四十一條業於九十年一月十日修正甲布
    ，並於同年月十二日生效，依刑法第二條第一項前段之規定，自應適用裁判時法
    即修正後刑法第四十一條第一項之規定，諭知易科罰金之折算標準。
四、甲訴意旨，被告己○○於右述時地自任會首，招募民間互助會，每會新台幣五千
    元，連會首共卅四會，告訴人辛○○、戊○○○各參加兩會，告訴人庚○○、乙○各參加一會。詎被告於八十八年十二月十五日無故止會，復避不見面，計自八
    十七年三月十五日起至八十八年十一月十五日止，向告訴人黎惠英詐得會款二十
    三萬元，向告訴人戊○○○、庚○○、乙○各詐得會款十萬五千元，因認被告另
    犯刑法第三百三十九條第一項之詐欺罪嫌。
  (一)按犯罪事實應依證據認定之，無證據不得推定其犯罪事實；又不能證明被告犯罪
    者，應諭知無罪之判決，刑事訴訟法第一百五十四條、第三百零一條第一項分別
    定有明文。次按認定不利於被告之事實，須依積極證據，苟積極證據不足為不利
    於被告事實之認定，即應為有利於被告之認定，更不必有何有利之證據。另告訴
    人之指訴，係以使被告受刑事訴追為目的，是其陳述是否與事實相符，仍應調查
    其他證據以資審認。且刑法第三百三十九條第一項詐欺罪之成立，以意圖為自己
    或第三人不法之所有，以詐術使人陷於錯誤，而將本人或第三人之物交付為要件
    。所謂以詐術使人交付，必須被詐欺人因其詐術而陷於錯誤，若所用之方法不能
    認為詐術，亦不致使人陷於錯誤，即不構成該罪，最高法院分別著有三十年上字
    第八一六號、五十二年臺上字第一三ＯＯ號及四十六年臺上字第二六Ｏ號判例足
    資參照。
  (二)甲訴人認被告有犯前開詐欺罪嫌，係以告訴人黎惠英、戊○○○、庚○○、乙○
    之指訴，卷附之被告簽發予黎惠英之本票影本二份、互助會單影本一份，為其論
    據。訊據被告堅決否認有前開詐欺犯行，辯稱：伊因被人倒會，無法付款，所以
    才止會，並無詐欺之情事等語。
  (三)本件互助會自八十七年三月十五日起會後，至八十八年十二月份止會之前，一切
    標會事宜尚屬正常等情，除據被告供明在卷，且為告訴人等所不否認。則本件互
    助會起會之初，被告之經濟狀況應尚屬正常。而告訴人等既然願意參與被告招募
    之互助會而為會員，對於會首之資力，本應為審慎之評估，被告既無以任何表彰
    其具有資力外觀之積極行為，使告訴人等誤信而參與互助會，則尚難以被告事後
    無法正常主持開標或給付會款之事實，推論被告自始即有為自己不法所有之意圖
    。
  (四)次查被告辯稱；伊後來也被倒會，沒有辦法付，所以才止會一節，亦據被告己○○提出以其為會首，每會一萬元，期間自八十八年一月十日起至九十年十二月十
    日止之合會會單一份，及由訴外人陳素雲、陳素娟所簽發而未兌現，每張面額一
    萬元之本票各計三十二張（合計六十四萬元）附卷可稽，是被告所辯因被其他會
    員倒會致無法給付會款而止會一情，尚非虛假。又被告既係為互助會之會首，本
    有主持開標及收取會款之權利義務，佐之前述其招募互助會時，並未有任何積極
    行為使人有誤信之事實，故實難以其於八十八年十二月後無法繼續主持開標及交
    付會金之情，遽論被告招募互助會之行為，於客觀上係使用詐術之依憑。又依上
    開會單觀之，被告除自任會首外，尚自己跟二會，又自八十七年三月起至八十八
    年十二月止會前，其已先後正常開標並給付會金至少二十一會，此為告訴人所不
    否認，則被告苟自始即有為自己不法所有意圖，則大可於取得會首之會款後或標
    取會款後即逃之夭夭，何須又開標並給付二十一會之會款，而減少犯罪所得，足
    證被告所辯伊無詐欺犯行之語，應堪採信。此外，復查無其他確切之證據足證被
    告犯罪，依前開判例之意旨，應認不能證明被告犯罪。惟甲訴人認被告此部分與
    前開論罪科刑部分，具有連續犯關係，係裁判上一罪，故不另為被告此部分無罪
    之諭知。
乙、上訴駁回部分（被告丙○○、丁○○○部分）：
一、甲訴意旨略以：被告丙○○、丁○○○分別係同案被告己○○之夫及婆婆，與己○○共同意圖為自己不法之所有，並基於概括犯意，自八十七年三月十五日起，
    佯以招募互助會之方式，連續向告訴人辛○○、戊○○○、庚○○、乙○詐取會
    款。八十八年十二月十五日即無故止會，被告丁○○○於己○○止會後，仍繼續
    向戊○○○、庚○○、乙○收取會款至八十九年三月份。八十九年四月間，己○○避不見面，告訴人等始悉受騙，計向辛○○詐得會款廿三萬元，向戊○○○、
    庚○○、乙○各詐得會款十二萬五千元，因認被告等有共犯刑法第三百三十九條
    第一項之詐欺罪嫌。
二、訊據被告等均堅決否認有前開詐欺犯行，被告丙○○則辯稱：該互助會之會首是
    伊太太己○○，並非伊主持開會，伊當時是在店裡面，會員拿會錢來，伊只是代
    收並轉交己○○等語；被告丁○○○則辯稱：會首是我媳婦己○○，我與兒子他
    們沒有住在一起，當時我媳婦叫我去跟會員收會錢，我只是轉交，他們有時候交
    給我轉交，有時候他們自己拿給己○○。八十八年十二月份止會後，己○○並未
    告訴我，我只是代為收取及轉交會款，並無不法詐欺之情事等語。經查：告訴人
    指訴被告丙○○、丁○○○亦涉有共同詐欺之犯行，無非以上開互助會會款有時
    係交給被告丙○○，或由丁○○○負責收取會款云云。然查，本件互助會之會首
    為被告己○○，非被告丙○○或丁○○○，已據告訴人供述明確，並有會單可證
    ，已如前述。而被告丙○○與被告己○○為夫妻關係，告訴人欲繳交會款而未遇
    己○○時，即交由被告丙○○轉交，本屬社會常情，且可免去告訴人徒勞往返之
    苦，參以告訴人戊○○○亦供稱：開標都是己○○在主持等語，是被告丙○○於
    此時亦僅居於轉交會款之地位，其仍非本件合會之會首至明。至於被告丁○○○
    則為被告己○○之婆婆，且與告訴人戊○○○、庚○○、乙○等為同甲司之同事
    關係，因此告訴人將會款託予丁○○○轉交被告己○○，此純屬告訴人為圖方便
    之便宜方式。陳己○○於八十八年十二月止會後，並未將止會之事告知丁○○○
    等情，又據同案己○○於本院供述明確，足證丁○○○於己○○止會後，繼續受
    託轉交會款予己○○，乃係出於己○○之隱瞞所致。由上可知，被告丙○○、丁○○○之代收並轉交告訴人之會款，並非因被告丙○○或丁○○○使用詐術，亦
    非因此使告訴人等陷於錯誤而交付，尚難憑此遽認其等涉有詐欺犯行。
三、綜上所述，被告等上開辯解，尚堪採信。此外，復查無其他確切之證據足證被告
    等犯罪，應認不能證明被告等犯罪，則原審所為被告等無罪之諭知，尚無不當。
    甲訴人上訴意旨，指摘原審此部分判決不當，為無理由，應予駁回。
丙、被告己○○於八十八年十二月十五日止會後，隱瞞止會之事實，仍先後於八十八
    年十二月十五日、八十九年一月十五日、二月十五日及三月十五日，利用不知情
    之丁○○○向告訴人戊○○○佯稱其他活會會員，分別以一千五百元、一千四百
    元、一千二百元及一千四百元標得會款，並以其積欠戊○○○之會款，抵銷戊○○○應繳納之會款三千五百元、三千六百元、三千八百元及三千六百元，合計詐
    得一萬四千五百元之不法利益。被告己○○此部分涉犯刑法第三百三十九條第二
    項之詐欺得利罪部分，未據甲訴人起訴，本院不得予以審判，應另移檢察官偵辦
    ，併此明。
據上論斷，應依刑事訴訟法第三百六十八條、第三百六十九條第一項前段、第三百六
十四條、第二百九十九條第一項前段，刑法第五十六條、第三百三十九條第一項，修
正後第四十一條第一項，罰金罰鍰提高標準條例第一條前段、第二條，判決如主文。
本案經檢察官彭南雄到庭執行職務。
中    華    民    國     九十一     年      十二      月      十二      日
                              臺灣高等法院高雄分院刑事第三庭
                                  審判長法官  周賢銳
                                        法官  陳中和
                                        法官  謝宏宗
右正本證明與原本無異。
不得上訴。
                                      書記官  王秀娟
中    華    民    國     九十一     年      十二      月      十六      日
附錄  本判決論罪科刑法條：
刑法第三百三十九條第一項
意圖為自己或第三人不法之所有，以詐術使人將本人或第三人之物交付者，處五年以
下有期徒刑、拘役或科或併科一千元以下罰金。
                                                                 Ａ
